【裁判字號】    96,勞再,1
【裁判日期】    970229
【裁判案由】    確認僱傭關係存在
【裁判全文】
臺灣高等法院花蓮分院民事判決          96年度勞再字第1號
再審原告    臺灣觀光經營管理專科學校
法定代理人  乙○○
訴訟代理人  劉大新律師
再審被告    甲○○
訴訟代理人  張世興律師
上列當事人間請求確認僱傭關係存在事件，再審原告對於本院中
華民國95年8月3日95年度勞上字第2號確定判決，提起再審之訴
，本院判決如下：
    主  文
再審之訴駁回。
再審訴訟費用由再審原告負擔。
    事實及理由
一、再審原告主張原確定判決具有民事訴訟法第496條第1項第1
    款「適用法規顯有錯誤」之再審事由，聲明：原確定判決廢
    棄，駁回再審被告之訴。其陳述意旨略以：
（一）原確定判決有不適用民事訴訟法第249條第1項第1款及釋
      字第462號解釋之錯誤：大學法第20條第1項規定：「大學
      教師之聘任、升等、停聘、解聘、不續聘及資遣原因之認
      定等事項，應經教師評審委員會審議」。而大法官會議對
      「教師升等」則有釋字第462號解釋：「各大學校、院、
      系（所）教師評審委員會關於『教師升等』評審之權限，
      係屬法律在特定範圍內授予公權力之行使，其對教師升等
      通過與否之決定，與教育部學術審議委員會對教師升等資
      格所為之最後審定，於教師之資格等身分上之權益有重大
      影響，均應為訴願法及行政訴訟法上之行政處分。受評審
      之教師於依教師法或訴願法用盡行政救濟途徑後，仍有不
      服者，自得依法提起行政訴訟，以符憲法保障人民訴訟權
      之意旨」等語。亦即，教師升等乃對教師資格等身分上之
      權益有重大影響，其通過與否之決定與其後之審定，為訴
      願法及行政訴訟法上之行政處分，如有不服者得提起行政
      訴訟。再審被告是否不續聘，事關其教師身分之改變，情
      節尤重於「教師升等」仍具教師身分之情，依「舉輕明重
      」之法理，應認「解聘、停聘或不續聘」之決定及其後報
      請主管教育行政機關之核准，應為行政處分，受此行政處
      分之教師如有不服自應循行政救濟途徑為申訴，或提起訴
      願或行政訴訟，普通民事法院對此則無裁判之權限。原確
      定判決不察，未以再審被告前程序之訴不合法駁回其訴，
      顯有不適用民事訴訟法第249條第1項第1款及大法官釋字
      第462號解釋，顯然影響於裁判者。
（二）原確定判決顯有不適用民事訴訟法第451條第1項規定之情
      事：按第一審之訴訟程序有重大瑕疵者，第二審法院得廢
      棄原判決，而將該事件發回原法院。但以因維持審級制度
      認為必要者為限，民事訴訟法第451條第1項定有明文。法
      律既有發回更審之規定，旨在維持審級制度，非求判決內
      容之正確、妥適。故第一審之訴訟程序，如有應經辯論之
      判決而未經辯論，或形式上雖經辯論，實與未經辯論無異
      ，即行判決者，即屬重大瑕疵，應予發回。經查，原確定
      判決以再審被告於第一審主張之事實（教育部90180166號
      函），係發生於鈞院89年度勞上字第49號案件（已確定，
      下稱前確定判決）言詞辯論終結後，非該前確定判決效力
      所及，認未違反民事訴訟法第249條第1項第7款所定一事
      不再理原則，而廢棄第一審判決。惟再審被告主張教育部
      90180166號函之事實，既發生於前確定判決言詞辯論終結
      後，兩造在前確定判決自無從為之辯論；再審被告雖於本
      件第一審再為主張，第一審以其起訴違背一事不再理原則
      ，而程序駁回其訴，可見第一審並未就再審被告之主張為
      實體之審理，雖經言詞辯論程序，如同未辯論無異，依上
      開說明，為維持審級利益之必要，有將本件發回一審法院
      之必要，原確定判決法院未予發回，顯有不適用民事訴訟
      法第451條第1項規定之情事。
（三）原確定判決違背民法第98條規定及最高法院18年上字第
      1727 號、19年上字第28號、39年台上字第1053號等判例
      意旨：
  １、按解釋意思表示，應探求當事人之真意，不得拘泥於所用
      之辭句，民法第98條定有明文。次按：「解釋私人之契約
      應通觀全文，並斟酌立約當時之情形，以期不失立約人之
      真意」；「解釋當事人所立書據之真意，以當時之事實及
      其他一切證據資料為其判斷之標準，不能拘泥字面或截取
      書據中一二語，任意推解致失真意」；「解釋當事人之契
      約，應以當事人立約當時之真意為準，而真意何在，又應
      以過去事實及其他一切證據資料為斷定之標準，不能拘泥
      文字致失真意」，此有最高法院18年上字第1727號、19年
      上字第28號、39年台上字第1053號等判例可稽。
  ２、原確定判決以再審原告依教育局90年12月26日台（90）申
      字第90180166號函示，於92年4月18日召開教師申訴評議
      委員會，作成評議決定：「一、精鍾商業專科學校副教授
      甲○○『申訴有理由』，原教評會及申評會之評議決定不
      予維持」，並由再審原告於92年4月22日以觀人字第09200
      00902號函通知再審被告及學校內相關單位等情，而為「
      再審原告既依教育局函示作成原教評會及申評會之評議決
      議不予維持，其意思當然就是要續聘再審被告為學校教師
      ，否則即與教育部中央教師申訴評議委員會的意旨不合，
      而且該決議既稱『原教評會以及申評會之決議不予維持』
      ，在只有選擇續聘以及不續聘兩種選擇的情形下，原來不
      續聘的決議既然不再維持，不維持原本不續聘的決定，自
      然是指應予續聘」之認定。然再審原告於92年4月18日召
      開教師申訴評議委員會所做成之評議決定內容，除有原確
      定裁判所引：「本案申訴為有理由」、「原教評會及申評
      會之決議不予維持」等語外，尚有：「王君希望：1.續聘
      為本校副教授。2.補發88年7月1日至今之薪資」，「但由
      於王君已逾退休之年齡，若欲任用為本校專任教師並藉此
      辦理退休，尚有困難之處。學校以已擬妥之補救措施函請
      教育部協助辦理」等語，互核以觀，實不足以「本案申訴
      有理由」、「原教評會以及申評會之決議不予維持」之評
      議，導出「自然是指應予續聘」之結論。詎原確定裁判未
      通觀上開評議決定之全文，竟截取其中一、二語，任意推
      解致失真意，核原確定裁判顯有不適用民法第98條、最高
      法院18年上字第1727號、19年上字第28號、39年台上字第
      1053號判例，顯然影響於裁判者。
（四）原確定判決未適用臺灣觀光經營管理專科學校教職員工退
      休撫卹資遣辦法（下稱退休辦法）第6條、公立專科以上
      學校辦理教授、副教授延長服務案件處理要點（下稱延長
      服務處理要點）第2、3、7條等規定：
  １、上開「退休辦法」及「延長服務處理要點」分別係依「私
      立學校法第58條」、「學校教職員退休條例第4條第2項」
      之法律授權而來，並經教育部核備或經教育部修正發布在
      案，自屬民事訴訟法第496條第1項所稱之「法規」。
  ２、再審原告係以原確定判決有民事訴訟法第496條第1項第1
      款「適用法規顯有錯誤者」之事由，提起再審之訴，嗣於
      民事準備（一）狀仍依「適用法規顯有錯誤者」之同一再
      審事由，主張原確定判決有不適用上揭「退休辦法」第6
      條第2項、第21條及「延長服務處理要點」第2、3、7條之
      適用法規顯有錯誤，再審原告於民事準備（一）狀之主張
      僅係於同一訴訟標的下，補充法律上之陳述，並非訴之變
      更或追加，自亦無逾再審期間之問題。
二、經查：
（一）不適用民事訴訟法第249條第1項第1款及大法官釋字第462
      號解釋部分：按公立學校聘請教職員係屬私法上之契約關
      係。學校當局之解聘，並非行政處分，如在約定期限屆滿
      前，無正當事由而解聘者，該教職員自得提起民事訴訟以
      資救濟，不得提起訴願，觀之司法院院解字第2928號解釋
      意旨自明。次按「教師不願申訴或不服申訴、再申訴決定
      者，得按其性質依法提起訴訟或依訴願法或行政訴訟法或
      其他保障法律等有關規定，請求救濟。」為教師法第33條
      所明定。上開規定已明定「不服申訴、再申訴決定者，得
      按其性質依法提起訴訟或…行政訴訟法」，亦即應按事件
      之性質依民事訴訟法之規定提起民事訴訟，或依行政訴訟
      法之規定提起行政訴訟，並非不服再申訴決定者，均可提
      起行政訴訟。經查，本件乃私立學校與教員間續聘、不續
      聘之爭執，依上開說明，並非行政處分，再審被告依民事
      訴訟程序提起救濟，並無不法。再審原告雖主張有司法院
      釋字第462號解釋之適用，然該號解釋係就「教師升等」
      所為之闡釋，與本件私立學校與教員間之續聘、不續聘之
      爭執不同，自無釋字第462號解釋之適用。何況再審原告
      於第二審時，對兩造是僱傭關係，及再審被告提起民事訴
      訟等情，均不爭執（本院95年勞上字第2號卷第82頁，下
      稱勞上字第2號卷），亦未提出法院無管轄權之抗辯，於
      上訴三審時，對此亦不爭執（見第三審上訴狀），原確定
      判決如何對未爭執及未提出之抗辯做出說明及法律適用，
      則原確定判決依據兩造現有之主張及證據，認兩造間是民
      法的僱傭契約，再審被告有權提起民事訴訟救濟等語，並
      未違反釋字第462號解釋，再審原告主張本件為行政訴訟
      ，不屬普通法院管轄，原確定判決有不適用民事訴訟法第
      249條第1項第1款及大法官釋字第462號解釋云云，殊無足
      採。
（二）不適用民事訴訟法第451條第1項之情形：按第一審之訴訟
      程序有重大之瑕疵者，第二審法院得廢棄原判決，而將該
      事件發回原法院，但以因維持審級制度認為必要時為限，
      民事訴訟法第451條第1項定有明文。所謂因維持審級制度
      之必要，係指當事人因在第一審之審級利益被剝奪，致受
      不利之判決，須發回原法院以回復其審級利益而言。本件
      再審原告在第一審既受勝訴之判決，即無受該審級不利判
      決可言，應無前開法條之適用。又依該條反面解釋，如無
      維持審級制度之必要，第二審法院對於合法之上訴，應自
      為調查、審判，不得因第一審訴訟程序有重大瑕疵，即廢
      棄其判決而將事件發回原法院，亦有最高法院92年度台上
      字第423號裁判意旨可資參照。查，本件訴訟在第二審之
      爭點，經兩造同意為(一)本件訴訟標的之法律關係是否業經
      前案判決之判決確定效力所及；(二)92年申評會之決定，對
      兩造間僱傭關係之影響；(三)上訴人薪津之計算基準及期間
      （勞上字第2號卷第82頁）。再審原告並就此三爭點提出
      民事爭點整理狀（勞上字第2號卷第83頁），足見，其在
      第二審已就核心爭執，為實質之攻擊防禦，其權益已足夠
      受到充分保護，審級利益已受保障，原確定判決未予發回
      ，並未違反民事訴訟法第451條第1項之規定，再審原告上
      開主張並無理由。
（三）不適用民法第98條規定部分：按民事訴訟法第496條第1項
      第1款所謂「適用法規顯有錯誤」者，係指確定判決所適
      用之法規顯然不合於法律規定，或與司法院現尚有效及大
      法官會議之解釋，或本院尚有效之判例顯然違反者而言，
      解釋意思表示原屬事實審法院之職權…事實審法院解釋意
      思表示，縱有不當，亦不生適用法規顯有錯誤問題，最高
      法院60年台再字第170號、64年台再字第140號著有判例。
      經查，原確定判決第4、5頁所為之論述，係就教育部中央
      教師申訴評議委員會以90年12月26日台（90）申字第9018
      0166號決議所為之解釋，應屬原審法院之職權，僅生妥當
      與否問題，不生適用法規顯有錯誤問題。況兩造間之聘僱
      契約仍繼續存在，業經原確定判決於第7-9頁詳予論斷，
      並未違反民法第98條解釋意思表示之規定，更無未通觀評
      議決定全文、截取決議中一二語致失真意之情，自難認有
      適用法規顯有錯誤之情。再審原告此部分主張亦無理由。
（四）不適用「退休辦法」、「延長服務處理要點」部分：原確
      定判決第10頁倒數第4行起，已針對「退休辦法」第6條表
      示其法律之見解及解釋，依諸上開判例要旨，僅生妥當問
      題，不生適用法規顯有錯誤問題。而「延長服務處理要點
      」係在規範教授屆滿65歲時之退休問題，然原確定判決第
      11頁既認兩造間為私法上之僱傭關係，再審原告若欲終止
      此僱傭關係，應由再審原告填具相關文件，辦妥再審被告
      之退休手續，讓再審被告領取退休金後，始能終止僱傭契
      約，並非再審被告於屆滿65歲時即自動退休等語，自無「
      延長服務處理要點」之適用，原確定判決不予適用，亦未
      違法。
三、綜上所述，本件再審之訴顯無再審理由者，爰不經言詞辯論
    ，以判決駁回之。
四、本件再審之訴為無理由，依民事訴訟法第502條、第78條，
    判決如主文。
中    華    民    國    97    年    2    月     29    日
                      審判長法  官  何方興
                            法  官  王紋瑩
                            法  官  林鳳珠
以上正本係照原本作成。
如不服本判決，應於收受送達後20日內向本院提出上訴書狀，其
未表明上訴理由者，應於提出上訴後20日內向本院補提理由書狀
（均須按他造當事人之人數附繕本）上訴時應提出委任律師或具
有律師資格之人之委任狀；委任有律師資格者，另應附具律師資
格證書及釋明委任人與受任人有民事訴訟法第466條之1第1項但
書或第2項（詳附註）所定關係之釋明文書影本。
                            書記官  陳有信
中    華    民    國    97    年    2     月    29    日
附註：民事訴訟法第466條之1 (第1項、第2項)：
對於第二審判決上訴，上訴人應委任律師為訴訟代理人。但上訴
人或其法定代理人具有律師資格者，不在此限。
上訴人之配偶、三親等內之血親、二親等內之姻親，或上訴人為
法人、中央或地方機關時，其所屬專任人員具有律師資格並經法
院認為適當者，亦得為第三審訴訟代理人。


司法院資訊處製作；財團法人民間司法改革基金會備份。
